---
title: "future-batchtools"
description: |
  Utiliser batchtools pour faire communiquer R et SGE. 
  Mahendra Mariadassou
date: 03-04-2019
output:
  distill::distill_article:
    self_contained: false
draft: false
preview: Retour_vers_le_futur_-_Logo.png
categories:
  - R 
  - SGE
  - Tutorials
  - French
---


```{r setup, include=FALSE}
knitr::opts_chunk$set(echo = TRUE)
```

Ce document explique comment configurer son compte migale pour envoyer des calculs sur le cluster via SGE directement depuis R en passant  batchtools et future et en ne modifiant que très peu son code R.

## Préambule sur `future`
Le but du package [`future`](https://cran.r-project.org/web/packages/future/) est de fournir une interface simple et uniforme pour évaluer des expressions R de façon asynchrone en se servant des différents paradigmes de calculs disponible pour l’utilisateur.

Le concept est assez simple:

- on définit un *future* `a`, une abstraction d’une valeur, qui à un temps donné peut-être résolue ou non (la façon exacte d’évaluer l’expression dépend du paradigme de calcul utilisé).
- si une expression fait appel à `a` alors qu’il n’est pas encore résolu, l’évaluation de l’expression est suspendue jusqu’à ce que `a` soit résolu.

La définition d’un future est très proche de l’opération d’assignation standard et passe par l’opérateur `%<-%`.

### Assignation standard

Regardons ce qui se passe pour une assignation standard avec le bout de code suivant:

```{r standard}
v <- {
  cat("Hello World!\n")
  3.14
}
v
```

L'expression qui permet de résoudre `v` est executée immédiatement (d'où l'apparation du message dans la console), même si la valeur de `v` n'est requise que plus tard. 

### Assignation via un future

Si on passe par une assignation via `%<-%`:
```{r future}
library(future)
v %<-% {
  cat("Hello World!\n")
  3.14
}
v
```

On constate que l'expression n'est évaluée qu'au moment où la valeur `v` est appelée. On peut retenir que `%<-%` crée un future implicte et est la contraction de 

- `f <- future({ expr })` qui crée un future autour et de 
- `v <- value(f)` qui renvoie la valeur du future (et se bloque tant que `f` n'est pas résolu)

### Évaluation des futures

Par défaut, `future` évalue les futures de façon séquentielle comme le ferait une session R normale. On peut néanmoins avoir recours à une évaluation asynchrone via la fonction `plan`. 

On peut recourir à un plan séquentiel:

```{r sequential}
plan(sequential)
tictoc::tic()
x %<-% {Sys.sleep(1); 1L}
y %<-% {Sys.sleep(1); 2L}
z <- x + y
tictoc::toc()
```

ou au contraire parallèle
```{r multiprocess}
plan(multiprocess)
tictoc::tic()
x %<-% {Sys.sleep(1); 1L}
y %<-% {Sys.sleep(1); 2L}
z <- x + y
tictoc::toc()
```

### Vérifier l'état de résolution d'une future

La fonction `futureOf` permet d'extraire une future explicite d'une future implicite et de tester son état de résolution avec `resolved` sans accéder à la valeur de la future (et donc sans bloquer la console en attendant que la future soit résolue). 

```{r exemple-rigolo}
a %<-% {
     cat("Future 'a' ...")
     Sys.sleep(2)
     cat("done\n")
     Sys.getpid()
}
cat("Waiting for 'a' to be resolved ...\n")
f <- futureOf(a)
count <- 1
while (!resolved(f)) {
     cat(count, "\n")
     Sys.sleep(0.2)
     count <- count + 1
}
cat("Waiting for 'a' to be resolved ... DONE\n")
a
```


### Points d'attention

Les futures implicites ne se combinent pas très bien avec des boucles numériques...

```{r future_fail, error=TRUE}
x <- rep(NA, 10)
for (i in 1:10) {
  x[i] %<-% i
}
```

Il faut utiliser à la place des liste-environnements, issues du package `listenv` qui se manipulent comme des listes:
```{r future_list_env}
library(listenv)
x <- listenv()
for (i in 1:10) {
  x[[i]] %<-% i
}
x <- unlist(x)
x
```

## Combinaison avec SGE

Les possibilités offertes par `future` sont d'autant plus intéressantes dans le cadre de migale qu'on peut les combiner avec le cluster SGE au prix de quelques efforts. 

### Mise en place

Il faut commencer par se créer un template sge, nommé `.batchtools.sge.tmpl` dans son dossier `HOME`, dont le contenu peut être le suivant:

```{bash, eval=FALSE}
#!/bin/bash

## The name of the job, can be anything, simply used when displaying the list of running jobs
#$ -N <%= job.name %>

## Combining output/error messages into one file
#$ -j y

## Giving the name of the output log file
#$ -o <%= log.file %>

## One needs to tell the queue system to use the current directory as the working directory
## Or else the script may fail as it will execute in your top level home directory /home/username
#$ -cwd

## Use environment variables
#$ -V

## Use correct queue
#$ -q <%= resources$queue %>

## Export value of DEBUGME environemnt var to slave
export DEBUGME=<%= Sys.getenv("DEBUGME") %>

<%= sprintf("export OMP_NUM_THREADS=%i", resources$omp.threads) -%>
<%= sprintf("export OPENBLAS_NUM_THREADS=%i", resources$blas.threads) -%>
<%= sprintf("export MKL_NUM_THREADS=%i", resources$blas.threads) -%>

Rscript -e 'batchtools::doJobCollection("<%= uri %>")'
exit 0
```

On peut par exemple modifier les paramètres du script (avec la syntaxe usuel de `qsub`) pour recevoir des mails lorsqu'un job est lancé ou se termine. Les valeurs `resources$attributs` sont spéciales et correspondent qui pourront être paramétrés depuis `R` lors de la mise en place du paradigme de calcul. 

il faut ensuite se connecter sur migale et lancer une session R (via rstudio ou en ligne de commande)
```{bash, eval = FALSE}
ssh migale.jouty.inra.fr
rstudio
```

### Utilisation 

À partir de là, il ne reste plus qu'à définir le paradigme de calcul et le reste fonctionnera comme présenté plus haut. 
```{r future.batchtools}
library(future.batchtools) ## implémentation de backend de type SGE, SLURM, TORQUE pour future
plan(batchtools_sge, 
     workers = 10,                         ## nombre maximum d'esclaves, non limité par défaut
     template = "~/.batchtools.sge.tmpl",  ## template sge, inutile si nommé .batchtools.sge.tmpl et localisé
                                           ## dans HOME, car trouvé automatiquement par batchtools_sge
     resources = list(queue = "short.q")   ## paramètre modifié à la volée dans le template, ici nom de la queue à utiliser
     )
```
Dans la partie `resources` (qui doit être une liste nommée) et à condition d'avoir le template sge correspondant, on pourrait préciser d'autres options (par exemple `vmem = "5gb"`). 

Le reste est strictement identique à ce qu'on ferait en local, à la différence près que la surcouche SGE induit un coût non négligeable et qu'il vaut donc mieux la réserver à des gros calculs. 
```{r future_sge, warning=FALSE}
tictoc::tic()
x <- listenv()
for (i in 1:10) { x[[i]] %<-% i }
x <- unlist(as.list(x)) ## bloqué tant que tous les futures ne sont pas résolus
x
tictoc::toc()
```

